【裁判字號】    99,訴,368
【裁判日期】    990603
【裁判案由】    營利事業所得稅
【裁判全文】
臺北高等行政法院判決
                                       99年度訴字第368號
                                     99年5月20日辯論終結
原      告  歐樸工程有限公司
代  表  人  甲○○
                          送達地址：○○○○○○
被      告  財政部臺北市國稅局
代  表  人  乙○○○○○○住同上
訴訟代理人  丙○○
上列當事人間營利事業所得稅事件，原告不服財政部中華民國98
年12月8日台財訴字第09800591570號（案號：第09803684號）訴
願決定，提起行政訴訟，本院判決如下：
    主  文
原告之訴駁回。
訴訟費用由原告負擔。
    事  實
一、事實概要：
    緣原告民國（下同）96年度營利事業所得稅結算申報，原列
    報營業收入淨額新臺幣（下同）67,997,737元、營業成本60
    ,193,630元及全年所得額248,660 元；被告機關初查，以其
    成本無法勾稽查核，按室內裝潢工程業同業利潤標準（行業
    代號4100-11 ，毛利率24﹪）核算營業成本為51,678,280元
    及營業毛利16,319,457元，減除營業費用及損失總額7,527,
    709 元，核算營業淨利8,791,748 元，因較按同業利潤淨利
    率12% 核算之營業淨利8,159,728 元為高，乃依營利事業所
    得稅查核準則（以下簡稱查核準則）第6 條第1 項規定，核
    定營業淨利8,159,728 元，加計非營業收入總額1,906 元，
    減除非營業損失總額29,644元，核定全年所得額為2,327,24
    9 元，補徵應納稅額1,970,832 元。原告不服，申請復查，
    未獲變更，提起訴願遭決定駁回，遂提起本件行政訴訟。
二、兩造聲明：原告經合法通知，未於準備程序及言詞辯論期日
    到場，據其提出之書狀，聲明及陳述如下：
    (一)原告聲明求為判決：1.訴願決定、原處分依照同業利潤淨
                          利率標準核定原告96年度營利事業
                          所得額8,131,990元均撤銷。
                        2.訴訟費用由被告負擔。
    (二)被告聲明求為判決：1.駁回原告之訴。
                        2.訴訟費用由原告負擔。
三、兩造之爭點：被告核定原告全年所得額為2,327,249 元，補
    徵應納稅額1,970,832 元，是否適法？
    (一)原告主張之理由：
      原告業已依法提示96年度帳簿憑證，故對於被告依照同業
      利潤標準淨利率核定原告全年所得額8,131,990 元無法信
      服，茲請根據原告帳載全年所得額248,660元認定。
    (二)被告主張之理由：
      1.按「營利事業所得之計算，以其本年度收入總額減除各
        項成本費用、損失及稅捐後之純益額為所得額。……」
        、「稽徵機關進行調查或復查時，納稅義務人應提示有
        關各種證明所得額之帳簿、文據；其未提示者，稽徵機
        關得依查得之資料或同業利潤標準，核定其所得額。…
        …納稅義務人已依規定辦理結算申報，但於稽徵機關進
        行調查時，通知提示有關各種證明所得額之帳簿、文據
        而未依限期提示者，稽徵機關得依查得之資料或同業利
        潤標準核定其所得額；嗣後如經調查另行發現課稅資料
        ，仍應依法辦理。」為所得稅法第24條第1 項及第83條
        所明定。次按「本法第83條所稱之帳簿文據，其關係所
        得額之一部或關係課稅年度中某一期間之所得額，而納
        稅義務人未能提示者，稽徵機關得就該部分依查得資料
        或同業利潤標準核定其所得額。」為所得稅法施行細則
        第81條第1 項所明定。又「營利事業之帳簿文據，其關
        係所得額之一部未能提示，經稽徵機關依所得稅法施行
        細則第81條之規定，就該部分按同業利潤標準核定其所
        得額者，其核定之所得額，以不超過當年度全部營業收
        入淨額依同業利潤標準核定之所得額為限。……」為查
        核準則第6條第1項所規定。所謂未提示，兼指帳簿文據
        全部未提示，或雖提示而有不完全、不健全或不相符者
        均有其適用，改制前行政法院著有61年度判字第198 號
        判例可資參照。
      2.原告係經營室內裝潢工程業，96年度列報營業收入淨額
        67,997,737元、營業成本60,193,630元及全年所得額24
        8,660 元（原處分卷第33頁），被告原查以其未提示工
        程合約、外包工程合約、材料耗用明細表、工程損益計
        算表、材料進耗存明細表、工程成本明細表、驗收及完
        工證明等資料供核，成本無法勾稽查核，按該業（行業
        標準代號：4100-11）同業利潤標準毛利率24%（原處分
        卷第82頁）核算營業成本51,678,280元及營業毛利16,3
        19,457元，經減除營業費用及損失總額7,527,709 元，
        核算營業淨利8,791,748 元，較按同業利潤標準淨利率
        12﹪（原處分卷第82頁）核算之營業淨利8,159,728 元
        為高，依前揭查核準則規定，核定營業淨利8,159,728
        元（原處分卷第76頁、第79頁），加計非營業收入總額
        1,906 元，減除非營業損失總額29,644元，核定全年所
        得額8,131,990 元（第89頁）。原告不服，申經被告復
        查決定未獲變更，提起訴願遞遭決定駁回。
      3.按「有關課稅要件事實，多發生於納稅義務人所得支配
        之範圍，稅捐稽徵機關掌握困難，為貫徹公平合法課稅
        之目的，因而課納稅義務人申報協力義務。」司法院釋
        字第537 號解釋闡明在案；納稅義務人違背上述義務，
        在行政實務上即產生由稅捐稽徵機關片面核定等不利益
        之後果。是故納稅義務人於稽徵機關進行調查或復查時
        ，有提供帳證供查核之義務，如未能提示帳證供查核，
        稽徵機關即得依查得之資料，核定其所得額，首揭所得
        稅法相關規定甚明。
      4.查本件原告經營室內裝潢工程業，96年度營利事業所得
        稅結算申報，經被告初查通知於98年2 月26日提示當年
        度有關之帳簿憑證供查核勾稽（原處分卷第46頁），原
        告先於98年2月25日申請延至98年3月26日提示（原處分
        卷第45頁），嗣提示部分帳簿文據，經被告查核發現，
        未設置在建工程明細帳及施工日報表，且未提示工程合
        約、外包工程合約、材料耗用明細表、工程損益計算表
        、材料進耗存明細表、工程成本明細表、驗收及完工證
        明等資料供核，致營業成本無法勾稽，乃以98年4 月13
        日財北國稅大安營所字第0980219203號函，請原告於98
        年4 月22日前補充說明並檢附相關資料憑核，該函並敘
        明「逾期未提示，即依所得稅法第83條及同法施行細則
        第81條規定，按查得之資料或同業利潤標準，核定其所
        得額。」（原處分卷第37頁）。
      5.嗣被告以原告未能如期提示，營業成本無法勾稽查核，
        依該業（行業標準代號：4100-11）同業利潤標準毛利
        率24﹪核算營業毛利，減除營業費用及損失總額7,527,
        709元，因核算營業淨利8,791,748元，高於全部營業收
        入淨額依同業利潤標準核定營業淨利8,159,728 元，遂
        依查核準則第6條第1項規定，核定營業淨利為8,159,72
        8元及全年所得額為2,327,249元（原處分卷第76頁）。
        原告雖依規定申請復查，惟未檢附相關帳證備查，經被
        告以98年8月17日財北國稅大安營所字第0980018586 號
        函，通知原告於文到3日內提示帳簿憑證等資料供核（
        原處分卷第87頁），惟屆期並未提示，致復查之申請無
        從審酌為由，維持原核定。是原告屢經被告通知提示相
        關帳證文據資料供查，均知而未辦，亦未說明其未能提
        示之理由，顯難認為已善盡協力義務。又本件原告仍未
        能主動提供帳簿憑證等有關證明文件供核，空言主張，
        核無足採。
      6.綜上論結，本件原處分並無違誤，原告主張顯無理由，
        實無足採。
    理  由
一、原告經合法通知，未於言詞辯論期日到場，核無行政訴訟法
    第218條準用民事訴訟法第386條各款所列情形，爰依被告之
    聲請，由其一造辯論而為判決。
二、按「營利事業所得之計算，以其本年度收入總額減除各項成
    本費用、損失及稅捐後之純益額為所得額。……」、「稽徵
    機關進行調查或復查時，納稅義務人應提示有關各種證明所
    得額之帳簿、文據；其未提示者，稽徵機關得依查得之資料
    或同業利潤標準，核定其所得額。……納稅義務人已依規定
    辦理結算申報，但於稽徵機關進行調查時，通知提示有關各
    種證明所得額之帳簿、文據而未依限期提示者，稽徵機關得
    依查得之資料或同業利潤標準核定其所得額；嗣後如經調查
    另行發現課稅資料，仍應依法辦理。」及「本法第83條所稱
    之帳簿文據，其關係所得額之一部或關係課稅年度中某一期
    間之所得額，而納稅義務人未能提示者，稽徵機關得就該部
    分依查得資料或同業利潤標準核定其所得額。」分別為行為
    時所得稅法第24條第1項、第83條及同法施行細則第81條第1
    項所明定。次按「營利事業之帳簿文據，其關係所得額之一
    部未能提示，經稽徵機關依所得稅法施行細則第81條之規定
    ，就該部分按同業利潤標準核定其所得額者，其核定之所得
    額，以不超過當年度全部營業收入淨額依同業利潤標準核定
    之所得額為限。……」復為查核準則第6條第1項所規定。
三、本件原告係經營室內裝潢工程業，96年度營利事業所得稅結
    算申報，原列報營業收入淨額67,997,737元、營業成本60,1
    93,630元及全年所得額248,660 元；被告機關初查，以其未
    提示工程合約、外包工程合約、材料耗用明細表、工程損益
    計算表、材料進耗存明細表、工程成本明細表、驗收及完工
    證明等資料供核，致成本無法勾稽查核，乃按該業（行業標
    準代號：4100-11 ）同業利潤標準毛利率24﹪核算營業毛利
    16,319,457 元，減除營業費用及損失總額7,527,709元，核
    算營業淨利8,791,748 元，高於全部營業收入淨額依同業標
    準核定營業淨利8,159,728 元（營業收入淨額67,997,737元
    ×淨利率12﹪），遂依查核準則第6條第1項規定，按營業收
    入淨額依同業利潤標準核定之所得額為限，調整核定營業淨
    利為8,159,728元，加計非營業收入總額1,906元，減除非營
    業損失總額29,644元，核定全年所得額為2,327,249 元。原
    告不服，主張已提示帳簿憑證，原查仍依同業利潤標準核定
    營業淨利，無法信服云云，申經被告機關復查決定略以，經
    於98年8 月17日通知原告補提示相關成本帳證文據資料供核
    ，惟迄未能提示，致無從就其復查事項進行審酌，原核定並
    無不合為由，駁回其復查之申請。原告不服，提起訴願遭決
    定駁回，循序起訴意旨略以：原告業已依法提示96年度帳簿
    憑證，故對於被告依照同業利潤標準淨利率核定原告全年所
    得額8,131,990 元無法信服，茲請根據原告帳載全年所得額
    248,660元認定；為此請判決如訴之聲明云云。
四、本件兩造之爭點為：被告機關核定原告全年所得額為2,327,
    249 元，補徵應納稅額1,970,832 元，是否適法？經查：
（一）按「…因租稅稽徵程序，稅捐稽徵機關雖依職權調查原則
      而進行，惟有關課稅要件事實，多發生於納稅義務人所得
      支配之範圍，稅捐稽徵機關掌握困難，為貫徹公平合法課
      稅之目的，因而課納稅義務人申報協力義務。…」司法院
      釋字第537 號解釋在案；復按稽徵機關進行調查或復查時
      ，納稅義務人應提示有關各種證明所得額之帳簿、文據；
      其未提示者，稽徵機關得依查得之資料或同業利潤標準，
      核定其所得額，為上揭行為時所得稅法第83條第1 項所明
      定。又帳簿憑證以及會計紀錄，乃認定計算營利事業所得
      額之重要證據方法。因此，個別稅法內常規範有納稅義務
      人應設置、保管及提出帳冊予稽徵機關查核之協力義務，
      此觀所得稅法第21條第1項規定:「營利事業應保持足以正
      確計算其營利事業所得額之帳簿憑證及會計紀錄。」即明
      。納稅義務人若未能就其關係所得額之全部或一部之帳證
      ，提示供稽徵機關查核者，稽徵機關得就帳證不明部分，
      依查得資料或同業利潤標準核定其所得額，亦為所得稅法
      施行細則第81條明定。茲「所謂未提示，兼指帳簿文據全
      部未提示，或雖提示而有不完全、不健全或不相符者均有
      其適用」為改制前行政法院61年度判字第198 號著有判例
      。又採申報納稅制度之租稅，納稅義務人應依據正確之帳
      簿文據而為申報，稅捐機關亦應依據該帳簿文據而為課稅
      處分。惟如納稅義務人並未保存該項資料或拒絕提出，致
      稅捐機關無從依據直接具體之資料為課稅處分者，自應許
      稅捐機關為推計課稅。蓋稅捐機關不能因為欠缺直接具體
      資料而放棄課稅，否則無異形成僅對誠實保有正確資料者
      課稅，有違租稅公平。
（二）次查，原告經營室內裝潢工程業，96年度營利事業所得稅
      結算申報，經被告初查通知於98年2 月26日提示當年度有
      關之帳簿憑證供查核勾稽（參原處分卷第46頁），原告先
      於98年2月25日申請延至98年3月26日提示（參原處分卷第
      45頁），嗣提示部分帳簿文據，經被告查核發現，未設置
      在建工程明細帳及施工日報表，且未提示工程合約、外包
      工程合約、材料耗用明細表、工程損益計算表、材料進耗
      存明細表、工程成本明細表、驗收及完工證明等資料供核
      ，致營業成本無法勾稽，乃以98年4 月13日財北國稅大安
      營所字第0980219203號函，請原告於98年4 月22日前補充
      說明並檢附相關資料憑核，該函並敘明「逾期未提示，即
      依所得稅法第83條及同法施行細則第81條規定，按查得之
      資料或同業利潤標準，核定其所得額。」（參原處分卷第
      37頁）。嗣被告以原告未能如期提示，營業成本無法勾稽
      查核，依該業（行業標準代號：4100- 11）同業利潤標準
      毛利率24﹪核算營業毛利，減除營業費用及損失總額7,52
      7,709元，因核算營業淨利8,791,748元，高於全部營業收
      入淨額依同業利潤標準核定營業淨利8,159,728 元，遂依
      查核準則第6條第1項規定，核定營業淨利為8,159,728 元
      及全年所得額為2,327,249 元（參原處分卷第76頁）。原
      告雖依規定申請復查，惟未檢附相關帳證備查，經被告以
      98年8 月17日財北國稅大安營所字第0980018586號函，通
      知原告於文到3 日內提示帳簿憑證等資料供核（原處分卷
      第87頁），惟原告屆期並未提示，被告遂以復查之申請無
      從審酌為由，維持原核定，自無不合。原告屢經被告通知
      提示相關帳證文據資料供查，均未遵辦，亦未說明其未能
      提示之理由，顯難認為已善盡協力義務。又本件原告既未
      能主動提供帳簿憑證等有關證明文件供核，空言主張已依
      法提示96年度帳簿憑證，對於被告依照同業利潤標準淨利
      率核定原告全年所得額8,131,990 元無法信服云云，核無
      足採。
五、綜上論述，原告起訴論旨，並非足採。被告機關以原告未能
    主動提供帳簿憑證等有關證明文件供核，未善盡協力義務，
    乃依查核準則第6 條第1 項規定，核定營業淨利為8,159,72
    8 元及全年所得額為2,327,249 元，補徵應納稅額1,970,83
    2 元，認事用法，並無違誤，復查及訴願決定，遞予維持，
    亦無不合，原告徒執前詞，訴請撤銷，為無理由，應予駁回
    。
六、本件事證已臻明確，兩造其餘主張及證據，核與本判決所得
    心證及結果不生影響，毋庸逐一論述，附此敘明。
七、據上論結，本件原告之訴為無理由，爰依行政訴訟法第98條
    第1 項前段、第218 條，民事訴訟法第385 條第1 項前段，
    判決如主文。
中    華    民    國    99    年    6     月    3     日
                       臺北高等行政法院第六庭
                               審判長法  官     闕銘富
                                     法  官     帥嘉寶
                                     法  官     許瑞助
上為正本係照原本作成。
如不服本判決，應於送達後20日內，向本院提出上訴狀並表明上
訴理由，如於本判決宣示後送達前提起上訴者，應於判決送達後
20日內補提上訴理由書（須按他造人數附繕本）。
中    華    民    國    99    年    6     月    3     日
                                     書記官     吳芳靜

司法院資訊處製作；財團法人民間司法改革基金會備份。
